【裁判字號】    92,保險簡上,23
【裁判日期】    921226
【裁判案由】    給付保險金
【裁判全文】
臺灣臺北地方法院民事判決                      九十二年度保險簡上字第二三號
    上  訴  人  台北銀行股份有限公司
    法定代理人  丙○○
    訴訟代理人  丁○○
    被  上訴人  甲○○○保險股份有限公司
    法定代理人  戊○○
    訴訟代理人  乙○○
右當事人間給付保險金事件，上訴人對於中華民九十二年七月二十九日本院台北簡易
庭九十二年度北保險簡字第八號第一審判決提起上訴，本院於九十二年十二月十二日
言詞辯論終結，判決如左：
    主  文
上訴駁回。
第二審訴訟費用由上訴人負擔。
    事  實
甲、上訴人方面：
一、聲明：
  (1)原判決廢棄。
  (2)被上訴人應給付上訴人新台幣（下同）四十二萬六千九百九十五元，及自九十年
    十月十日起至清償日止，按年息百分之十計算之遲延利息。
二、陳述：除與原宣示判決筆錄記載相同部分，予以引用外，補稱：
  (1)財政部所頒「個人授信案件徵信處理注意事項」第四點之規定，係指借款人在金
    融機構總授信金額達二千萬元以上者，或在上訴人金融機構授信金額達一千萬元
    以上時，其個人年度收支，應與個人年度綜合所得稅結算申報書影本核對，倘未
    能及時提供稽徵機關證明與正本相符之所得稅結算申報書影本時，應附加相關之
    綜合所得稅結算申報繳款書或扣繳憑單影本。故其規定目的係要求金融機構對大
    額個人授信，應深入了解借款人之「還款能力」，倘借款人在金融機構授信金額
    未達前述標準時，則依上開反面解釋，授信之金融機構並不需向借款人徵提個人
    年度綜合所得稅結算申報書影本。因本案訴外人范新敏向上訴人借款時，依財團
    法人金融聯合徵信中心資料所示，放款餘額僅為五十四萬六千元，依該注意事項
    第四點之規定，上訴人並不需徵求該訴外人提供其個人年度綜合所得結算申報書
    以供徵信，且該注意事項並未就借款人個人年度收支如何計算為規定，從而原審
    駁回上訴人請求之理由，似嫌率斷。
  (2)查銀行實務作業上，因個人消費性授信案件，大多屬於金額小，筆數多，其慣例
    上所檢附之文件大都以薪資扣繳憑單、薪資單或其他證明文件等作為佐證資料，
    例如中國商銀、台新銀行、誠泰銀行．．．等。而上訴人計對信用貸款之規定，
    對年所得之認定，則依各產品別不同而有所差異，例如「指數型信用貸款」：
    有關「年所得」之評定為依薪資扣繳憑單所得總額或最近三個月平均應發薪資之
    十四倍計算。「納莉風災復建專案貸款」：對年所得之認定，得以投保勞保俸
    額算，即個人年收入＝勞保俸額×十二個月。「結婚成家貸款」：年所得欄，
    則可依提供薪資扣繳憑單、薪資證明單．．等等作為佐證文件。故本件上訴人以
    借款人一個月薪資推算「年所得」之方式，並不違背上開注意項第八點：「個人
    授信案件之徵信處理，除依本注意事項規定辦理外，依各金融機構之規定及慣例
    辦理」之規定，已符合一般金融機構之徵信原則。
乙、被上訴人方面：
一、聲明：上訴駁回。
二、陳述：除與原宣示判決筆錄記載相同部分，予以引用外，補稱：
  (1)上訴人之借款人信用評分表第一項所載：「年所得（含配偶）今後一年內應繳之
    各項債務利息及應繳還之無擔保放款本金後之餘額」等語，已明確約定上訴人應
    以借款人之年所得作為評估本項得分之依據。再查上訴人之信用等級表，級距六
    十分以上為等級Ｃ部分，亦載明：「擬申貸借款之本息年攤還額在不超過其年淨
    收入二十％之範圍內承作」，故亦以年淨收入作為計算之依據。又理賠申請書第
    三項第七款關於上訴人於申請理賠時，應檢附借款人之「所得稅扣繳憑單」之記
    載，亦以證明所得人過去一年年所得之「所得稅扣繳憑單」為依據。足見上訴人
    於徵信時，係應以借款人之年所得證明文件作為其徵信之依據。
  (2)按保險契約成立後，當事人應受契約內容之拘束，並依據契約行使權利及履行義
    務，此乃法所當然。而依前揭文書內容所示，本件信用評分之依據既均為年所得
    ，則上訴人自不能再悖於契約內容，強將其解釋為月所得。茲本件借款人范新敏
    既僅提供八十七年五月份之薪資明細，自不足據為判斷其年所得之依據。上訴人
    依范新敏之月收入逕自臆測其未來之年收入，顯過於主觀，故被上訴人實無法依
    上訴人上開主觀臆測之數據正確評估風險，上訴人此項徵信不實之結果已足以造
    成被上訴人短收保險費損失之危險，被上訴人自得依保險批單條款第六條之規定
    拒絕理賠。而上訴人在借款人欠缺年所得證明文件之情形，亦故意隱瞞而未據實
    告知被上訴人，被上訴人亦得以其有不誠實行為，依保險批單條款第十一條後段
    之規定拒絕理賠。
  (3)另上訴人所提出之「個人授信案件徵信處理注意事項」、網路查詢資料、上訴人
    所訂辦理指數型信用貸款作業要點影本，上訴人九十年十月三十一日北銀授字第
    九○二○八○九六○○號函、上訴人八十六年一月二十五日北銀審字第八六○二
    二二八四六號函，均係上訴人臨訟所提出，且於契約訂定時，上訴人亦未據實告
    知被上訴人上情，並將之納入契約之一部分，故被上訴人當然不受上開文書內容
    之拘束。本件上訴人既未先舉證證明被上訴人有何可歸責之事由，則其請求被上
    訴人按年利率百分之十計付遲延利息，亦無理由。
    理  由
一、上訴人起訴主張：訴外人范新敏於八十七年九月七日向伊借款五十三萬元，約定
    借款期限至九十四年九月七日，利率按伊所定基本放款利率加碼年息百分之二點
    八三計算，並得由伊於每屆滿半年之次日，按當時之基本放款利率加碼計算，伊
    並以范新敏為要保人，伊為被保險人及受益人，向被上訴人投保「消費者貸款信
    用保險」契約（下稱系爭契約），約定伊在保險期間內貸放之消費者貸款，因范
    新敏不能依約按期攤還本息而經伊追償無著遭受損失時，被上訴人應就約定保險
    總金額範圍內對上訴人負賠償之責，且保險期間自八十七年九月七日起至九十四
    年九月七日止，伊並已交付保險費二萬零一百四十元完畢。詎范新敏自八十九年
    十月七日起即滯欠本息，依借據約定借款已屆清償期，伊於催收未獲清償後，依
    系爭契約之約定，於九十一年九月二十一日填具理賠申請書，向被上訴人申請理
    賠保險金四十二萬六千九百九十五元（即四十一萬一千八百六十七元及自八十九
    年十月七日起至九十年二月六日止按年利率百分之一○．九計算之利息一萬五千
    一百二十八元），竟遭被上訴人拒付。又被上訴人於九十年九月二十五日收受催
    告後，未依約定於兩個星期內給付保險金，亦應自九十年十月十日起計付遲延利
    息等情，爰依保險法第三十四條第二項規定，求為命被上訴人給付四十二萬六千
    九百九十五元，及自九十年十月十日起至清償日止按年利率百分之十計付利息之
    判決。
二、被上訴人則以：上訴人不得請求給付保險金。上訴人未據實依信用評分表、信用
    等級表及理賠申請書所約定之信用評分準據，將范新敏之信用評分，僅按一個月
    份薪資推算其年所得，致將本應評分為四分之結果，提高為二十分，使總信用評
    分本應為不予核貸之Ｄ等級之范新敏，竟得以取得貸款，故本件上訴人顯有徵信
    不實違約撥貸之情形，被上訴人自得拒絕理賠等語，資為抗辯。
三、經查本件上訴人主張其以借款人范新敏為要保人向被上訴人投保系爭契約，以上
    訴人為被保險人暨受益人，已交付保險費，保險期間自八十七年九月七日至九十
    四年九月七日止，約定因借款人未能依約按期攤還本息，被上訴人對上訴人負賠
    償之責；嗣范新敏自八十九年十月七日起滯欠本息，經上訴人催收未獲清償，乃
    於九十一年九月二十一日填具理賠申請書，向被上訴人申請理賠保險金四十二萬
    六千九百九十五元及法定遲延利息，為被上訴人拒絕之事實，業據其提出消費者
    貸款信用保險保險單、基本條款、保險批單、續保函、借據及約定書、消費者信
    用保險證、催告書、回執、理賠申請書、台北銀行股份有限公司辦理消費者貸款
    辦法、麟瑞實業有限公司出具之服務證明書及薪資明細表、范新敏於貸款當時提
    出之
    信處理注意事項〔財政部（七七、八、一０）台財融第七七０二二九五四五號函
    修正〕等件影本為證（見原審卷第八頁至第二二頁、第六一頁至第六八頁及第八
    三頁），且為被上訴人所不爭執，自堪信為真實。
四、至上訴人主張系爭保險事故已發生，被上訴人應依約給付保險金云云，則為被上
    訴人所否認，並以前揭情詞置辯。則本件首應探討者為：借款人范新敏向上訴人
    申請消費者貸款時，上訴人是否已盡徵信及審核之義務？經查：
  (1)按保險契約為最大善意及最大誠信契約，保險契約之當事人皆應本諸善意與誠信
    之原則締結保險契約。而兩造間所訂定之「消費者貸款信用保險批單」於第六條
    亦約定被保險人即上訴人營業單位之授信、徵信人員，如有故意誤報、漏報或隱
    匿重要事項，且其誤報、漏報或隱匿足以造成被上訴人損失時，被上訴人得拒絕
    理賠；第十一條第二項約定上訴人或其代理人依據保險單請求賠償時，如有任何
    詐欺或不誠實行為者，被上訴人不負賠償責任（見原審卷第三七頁及第三八頁）
    。而上訴人所提出之「理賠申請書」第四條亦記載上訴人所為：「特此聲明本申
    請書所填事項及所提供之資料均屬真實無訛，否則視為放棄一切權利」等語之切
    結內容（見原審卷第四○頁）。足見兩造訂定保險契約時，已合意上訴人應負據
    實徵信及誠實告知之義務，如有違反此項義務，被上訴人得拒絕理賠等情。
  (2)次查依兩造間前開「消費者貸款信用保險批單」第九條約定，上訴人對借款人范
    新敏之徵信工作，應依一般金融機關之徵信作業條件為之（見原審卷第三八頁）
    。而所謂「一般金融機關之徵信作業條件」，依上訴人提出之個人授信案件徵信
    處理注意事項〔財政部（七七、八、一０）台財融第七七０二二九五四五號函修
    正〕第八點規定，個人授信案件之徵信處理，除依上開注意事項規定辦理外，依
    各金融機構之規定及慣例辦理。故關於本件上訴人就范新敏之個人授信案件之徵
    信處理是否有不實，即應檢視上訴人之相關規定，及銀行慣例予以認定。
  (3)經查上訴人銀行所製作之制式化個人信用評分表中約分別列有「年所得」、「住
    宅房地產」、「職業」、「服務（營業）年資」、「家庭狀況」、「本行往來（
    最近半年平均存款）」及「面談綜合加分」等七項為評定標準。惟查評分表最底
    端之附註欄內，另註記：「年所得為最近年度所得」（見原審卷第四二頁），明
    自限制年所得項下之評分，應以借款人最近年度所得為內容。而查范新敏於八十
    七年間向上訴人申貸時所提出之麟瑞實業有限公司出具之服務證明書及薪資明細
    表中，僅係記載范新敏於八十七年五月一日到職及月薪為五萬元（見原審卷第六
    四頁及第六五頁），並無關於范新敏八十六年度所得總金額之記載，則范新敏過
    去究竟有無年度收入已有疑問，而上訴人復無其他資料足供判定范新敏於未來一
    年期間內始終保有工作及固定收入，竟依范新敏提出之八十七年五月份薪資明細
    表所載當月應付薪資五萬元，主觀推算並臆測范新敏之「年所得」應在四十五萬
    元以上，而予以評定信用評分為二十分，顯與其自行規定之徵信方式不符。至上
    訴人所提出之中國國際商業銀行等三家銀行網路貸款廣告（見本院卷第十九頁、
    第二○頁、第二三頁及第二四頁），充其量僅能據為證明各該銀行對外招攬貸款
    所提供之申貸條件及貸款額度，尚難據為證明各家銀行於核貸時所採用之徵信標
    準及方式，故並不足據為有利於上訴人之認定。又范新敏既不能提供過去一年之
    年度所得以供評分，則依范新敏所提供之單月薪資資料評分，其所得應為「未滿
    十萬元」之情形，其評分應為四分（見原審卷第六二頁之評分表），且與其他部
    分合計後總評分僅為四十九分，信用評分應為Ｄ等級（見原審卷第四二頁之信用
    評分表及第六三頁之信用等級表），此時上訴人即應拒絕范新敏之申貸。乃上訴
    人竟予以核貸，且未據實告知被上訴人，自難認上訴人有盡據實徵信及誠實告知
    之義務。
五、綜上所述，上訴人既對借款人范新敏之徵信有所不實，有違兩造間據實徵信及誠
    實告知之契約義務，則其依兩造間之保險契約約定，請求被上訴人給付保險金四
    十二萬六千九百九十五元及法定遲延利息，自屬無據，不應准許。從而，原審所
    為上訴人敗訴之判決，並無不合。上訴意旨仍執前詞指摘原判決不當，求予廢棄
    改判，為無理由。
六、本件事證已臻明確，兩造其餘攻擊防禦方法及證據，經本院審酌，認與判決結果
    不生影響，爰不予一一論列，併此敘明。
七、據上論結：本件上訴人之上訴為無理由，依民事訴訟法第四百三十六條之一第三
    項、第四百四十九條第一項、第七十八條，判決如主文。
中      華      民      國    九十二    年     十二     月    二十六    日
                                    民事第一庭審判長法  官    謝碧莉
                                                    法  官    陳盈如
                                                    法  官    呂淑玲
右為正本係照原本作成。
本判決不得上訴。
中      華      民      國    九十二    年     十二     月    二十六    日
                                                    書記官    方美雲


司法院資訊處製作；財團法人民間司法改革基金會備份。
